【裁判字號】    97,易,1034
【裁判日期】    970624
【裁判案由】    重利
【裁判全文】
臺灣士林地方法院刑事判決              97年度易字第1034號
公  訴  人  臺灣士林地方法院檢察署檢察官
被      告  乙○○
上列被告因重利案件，經檢察官提起公訴（97年度偵字第1947號
），被告於準備程序中就被訴事實為有罪之陳述，本院裁定改依
簡式審判程序審理，並判決如下：
    主  文
乙○○乘他人急迫貸以金錢，而取得與原本顯不相當之重利，處
有期徒刑肆月，如易科罰金以新臺幣壹仟元折算壹日。
    事  實
一、乙○○基於重利之犯意，自民國94年2 月間起，乘甲○○急
    迫需借款償債之情況下，接續以自動櫃員機轉帳或匯款方式
    ，自其設於華泰商業銀行光復分行（下稱華泰銀行）第0000
    000000000 號帳戶，將借款匯至甲○○設於臺北富邦商業銀
    行北投分行（下稱臺北富邦銀行）第000000000000號帳戶及
    玉山商業銀行北投分行（下稱玉山銀行）第0000000000000
    號帳戶，多次貸以金錢予甲○○，並言明每借款新臺幣（下
    同）10萬元、每10天計息1 次，利息7,000 元至1 萬元不等
    之金額（換算月息約21分至30分不等），由甲○○自行將利
    息直接匯入乙○○所設上開華泰銀行帳戶內，直至96年7 月
    2 日止，乙○○計借款金額總計610 萬元（起訴書誤載為35
    6 萬6,327 元），並取得與原本顯不相當之重利達576 萬元
    ，而甲○○於上開期間僅返還本金約180 萬元，且於借款尚
    未完全清償前再借款。嗣甲○○不堪長期需索重利而報警處
    理，為警於97年1 月22日上午9 時許，持本院法官核發之搜
    索票，至乙○○位於臺北縣汐止市○○街753 巷22號2 樓住
    處搜索，扣得甲○○所有臺北富邦銀行、玉山銀行存摺各1
    本、乙○○所有華泰銀行存摺1 本、收款人為甲○○之華泰
    銀行跨行匯款回單5 張及甲○○所有之臺北富邦銀行支票3
    紙等物，始查悉上情。
二、案經臺北市政府警察局移送臺灣士林地方法院檢察署檢察官
    偵查起訴。
    理  由
一、上開犯罪事實，業據被告乙○○迭於警詢、檢察官偵查及本
    院準備程序、審理中坦承不諱，核與證人甲○○於警詢、檢
    察官偵查中證述之情節相符，並有被告設於上開華泰銀行帳
    戶開戶資料及往來明細表、被害人甲○○設於上開臺北富邦
    銀行、玉山銀行帳戶往來明細、及上開帳戶之存摺、被告匯
    款予甲○○之華泰銀行跨行匯款回單5 張、甲○○簽發擔保
    借款之支票3 紙附卷及扣案可憑，甚為明確，被告之犯行洵
    堪認定。
二、按公眾週知之事實，無庸舉證，刑事訴訟法第157 條定有明
    文。民間無擔保借貸利息通常為月息2 、3 分（即百分之2
    、3） ，為一般有民間資金往來經驗者所熟知者（最高法院
    84年度臺上字第5061號判決參照），又民間利息通常為月息
    2 、3 分，為一般有民間資金往來經驗者所熟知，相關報章
    雜誌對銀行及民間利息之起落，亦時有報導，故雙方約定之
    月息若未逾3 分（百分之3） ，依吾國內現階段對於資金成
    本之評估，尚非屬顯不相當之重利（最高法院84年度臺上字
    第5329號判決意旨參照）。次按「約定利率，超過週年百分
    之20者，債權人對於超過部分之利息，無請求權」，民法第
    205 條定有明文，其立法意旨在防止重利盤剝，參以吾國目
    前經濟狀況、有關法令與金融業、一般民間利率、民法第20
    4 條、第205 條之法定利率等情形，並比較一般債務之利息
    ，本件被告乙○○所收取之利息為月息百分之21至30，即年
    息百分之252 至百分之360 ，遠遠高於法定約定利率上限年
    息百分之20，其取息標準與其借款原本相較，自屬與原本顯
    不相當之重利。再證人即被害人甲○○於檢察官偵查中證稱
    ：伊母親召集之互助會倒會，伊是保人，會員向伊要錢，且
    伊作生意也被倒債，所以才向被告借錢等語（參見偵查卷第
    138 頁），足認被告乙○○係乘被害人甲○○於需款孔急不
    得已之急迫情形下貸予金錢，並取得重利至屬明確。綜上所
    述，參互各情，被告乙○○前揭重利之行為事證明確，其犯
    行堪以認定，應予依法論科。
三、核被告所為，係犯刑法第344 條之重利罪。被告乙○○乘被
    害人甲○○急迫之情況下接續借款、還款、於前款尚未債償
    前再借款，而取得重利之犯行，應認僅構成一罪，此部分公
    訴人於本院審理中亦表示如上意見，是起訴書認構成連續犯
    云云，尚有誤會。爰審酌被告利用被害人甲○○於需款孔急
    不得已之急迫情形下貸予金錢，並取得重利之犯罪動機、目
    的、手段、知識程度、所收取之重利數額、犯後坦承態度良
    好等一切情狀，量處如主文所示之刑，並諭知易科罰金之折
    算標準，以資警惕。
四、另按因犯罪所得之物，依刑法第38條第3 項前段之規定，以
    屬於犯人者為限，始得沒收。則其物非屬於犯人，而第三人
    又得對之主張權利者，自不得沒收（詳最高法院86年度臺上
    字第1087號判決）。經查，扣案被害人甲○○所有臺北富邦
    銀行、玉山銀行存摺各1 本及其簽發予被告之擔保借款之臺
    北富邦銀行支票3 紙，均非被告所有之物，而被告所有華泰
    銀行存摺1 本、收款人為甲○○之華泰銀行跨行匯款回單5
    張僅為紀錄匯款及帳戶往來明細，尚難認係供重利犯罪所用
    之物，核與刑法第38條所規定沒收之要件不合，再其他扣案
    物品與本案犯罪無涉，故均毋庸宣告沒收，附此敘明。
據上論斷，應依刑事訴訟法第273 條之1 第1 項、第299 條第1
項前段，刑法第344 條、第41條第1 項前段，刑法施行法第1 條
之1 第1 項、第2 項前段，判決如主文。
本案經檢察官徐名駒到庭執行職務。
中    華    民    國    97    年    6     月    24    日
                  刑事第一庭法  官  雷雯華
以上正本證明與原本無異。
如不服本判決，應於收受送達後10日內向本院提出上訴書狀，其
未敘述上訴理由者，應於上訴期間屆滿後20日內向本院補提理由
書狀（均須按他造當事人之人數附繕本）。
                            書記官  陳如玲
中    華    民    國    97    年    6     月    24    日
附錄本案論罪科刑法條全文：
刑法第344條
乘他人急迫、輕率或無經驗貸以金錢或其他物品，而取得與原本
顯不相當之重利者，處1 年以下有期徒刑、拘役或科或併科1 千
元以下罰金。


司法院資訊處製作；財團法人民間司法改革基金會備份。
